最高法院民事判決　　　　　　　　　　　　　　　八十七年度台上字第一八三○號
　　上　訴　人　余政謙
　　訴訟代理人　丁俊文律師
　　被 上訴 人　劉淑惠
右當事人間請求離婚事件，上訴人對於中華民國八十六年十一月十一日台灣高等法院
第二審判決（八十六年度家上字第一一四號），提起上訴，本院判決如左：
    主  文
原判決廢棄，發回台灣高等法院。
    理  由
本件上訴人主張：兩造係夫妻。被上訴人於民國八十二年九月四日因細故傷害伊，經
判處罰金一千二百元確定在案。且自結婚生子後，被上訴人共任意離家三次，又無法
與伊及其他家人共同和諧生活。上開情形，實有不能維持婚姻之事由。而伊有固定收
入，兩造所生之子即訴外人余奕成以由伊監護最符合子女之利益等情，爰求為准兩造
離婚，並命余奕成由伊監護之判決。
被上訴人則以：八十二年九月四日，兩造發生小爭執，當時伊亦有受傷，但因顧及雙
方感情而未提出傷害告訴。伊於該事件發生後，為平息雙方情緒，始暫時子住於胞
姊家中。詎自此伊與上訴人之溝通管道即遭斷絕，伊屢次欲返家均被拒絕。上訴人所
述之事實未構成婚姻難以維持之重大事由，況兩造分居一事，伊並無過失等語，資為
抗辯。
原審維持第一審所為上訴人敗訴之判決，駁回其上訴，係以：查兩造婚姻關係現仍存
續中，並育有一子余奕成，有上訴人提出之戶籍謄本可稽。兩造於八十二年九月四日
，因小孩穿衣之事而發生口角並互毆，致兩造均受傷之事實，為兩造所不爭。足證是
日之衝突，實源於家庭細故，非有何重大事由。而嗣後被上訴人至附近其胞姊家中居
住，以待雙方情緒冷靜，實乃人之常情。惟爾後被上訴人要求返家，竟遭上訴人拒絕
，此為上訴人所不爭。職是難認有應由被上訴人負責之重大事由，導致兩造婚姻難以
維持，至於上訴人另指稱被上訴人常為養育小孩事與伊母親爭執及被上訴人曾向法院
起訴要求交付小孩、酌定監護權等，均因兩造平日欠缺良性溝通所致，亦難認屬於難
以維持婚姻之事由。又兩造造成事實上分居之狀態，並非出自於被上訴人之惡意遺棄
。因之亦不符合民法第一千零五十二條第一項第五款之事由。從而上訴人請求離婚為
無理由，應予駁回等詞，為其判斷之基礎。
惟查民事訴訟除法律別有規定外，不得斟酌當事人未提出之事實，此為辯論主義之當
然結果。核閱全卷，上訴人並未主張被上訴人有惡意遺棄之情事，乃原審竟認定：又
兩造造成事實上分居之狀態，並非出自於被上訴人之事由，因之亦不符合民法第一千
零五十二條第一項第五款之事由，不無認作主張之違法。又上訴人於原審曾主張：「
查民法第一千零五十二條第一項第二款（按係第三款之誤寫）、第四款規定夫妻之一
方受他方不堪同居之虐待及對於他方之直系尊親屬為虐待者，他方得向法院請求離婚
……」等語（見原審卷一二頁反面），其真意為何﹖原審未予闡明，並就民法第一千
零五十二條第一項第三款、第四款部分說明其不足採之理由，亦屬理由不備。上訴論
旨，指摘原判決不當，聲明廢棄，非無理由。
據上論結，本件上訴為有理由，依民事訴訟法第四百七十七條第一項、第四百七十八
條第一項，判決如主文。
中      華      民      國    八十七    年      八      月      七      日
                              最高法院民事第一庭
                                  審判長法官  李  錦  豐
                                        法官  楊  鼎  章
                                        法官  李  慧  兒
                                        法官  蘇  茂  秋
                                        法官  陳  重  瑜
      右正本證明與原本無異
                                              書  記  官
中      華      民      國    八十七    年      八      月    二十七    日
